【裁判字號】    99,交聲,276
【裁判日期】    990108
【裁判案由】    聲明異議
【裁判全文】
臺灣臺中地方法院交通事件裁定         99年度交聲字第276號
原處分機關  交通部公路總局臺中區監理所豐原監理站
異  議  人
即受處分人  甲○○
上列受處分人因違反道路交通管理處罰條例案件，對於交通部公
路總局臺中區監理所豐原監理站民國98年12月17日所為之裁決（
豐監稽違字第裁63-HD004137 號裁決書），聲明異議，本院裁定
如下：
    主    文
原處分關於裁處罰鍰逾新臺幣壹萬伍仟元部分撤銷。
前項撤銷部分，不罰。
    理    由
一、原處分機關略以：異議人即受處分人（下稱受處分人）甲○
    ○於民國97年10月11日0 時16分許，駕駛車牌號碼TG2-387
    號輕機車，行經臺中縣潭子鄉○○路與雅潭路口處，因「酒
    後駕車，經警施以酒測，測得其呼氣酒精濃度為0.56mg/L，
    超過標準0.25mg/L（未肇事、未致人受傷）」，為臺中縣警
    察局豐原分局員警以其有違反道路交通管理處罰條例第35條
    第1 項第1 款規定之行為，當場掣單舉發。本案緩起訴已期
    滿，本所遂於98年12月17日以豐監稽違字第裁63-HD004137
    號裁決書，處罰鍰新臺幣（下同）45,000元、吊扣駕駛執照
    12 個 月（已執行）並施以道安講習，逾期則依裁決書處罰
    主文規定裁處，於法並無不合等語。
二、受處分人異議意旨略以：本人酒醉駕車違規案，業經臺灣臺
    中地方法院檢察署檢察官依刑事訴訟法第253 條之2 規定諭
    知受處分人捐款30,000元，惟交通部公路總局臺中區監理所
    豐原監理站仍就同一事件裁處受處分人罰鍰45,000元，依據
    行政罰法第26條「一事不二罰」之立法意旨，且行政罰法第
    26條文並無「緩起訴處分」之規定，請求撤銷上開行政罰鍰
    之處罰，爰聲明異議等語。
三、按汽車駕駛人，駕駛汽車經測試檢定有酒精濃度超過規定標
    準之情形者，處新臺幣15,000元以上60,000元以下罰鍰，並
    當場移置保管該汽車及吊扣其駕駛執照1 年，道路交通管理
    處罰條例第35條第1 項第1 款定有明文。惟依95年2 月5 日
    施行之行政罰法第26條第1 項規定：「一行為同時觸犯刑事
    法律及違反行政法上義務規定者，依刑事法律處罰之。但其
    行為應處以其他種類行政罰或得沒入之物而未經法院宣告沒
    收者，亦得裁處之。」，此乃一行為同時造成刑罰法律與行
    政秩序罰規定發生競合適用之關係時，基於「一事不二罰」
    之法理，經由立法程序確立應以刑罰優先為原則，避免行為
    人承受過度且重複之處罰。此觀該條立法理由明確揭示：「
    一行為同時觸犯刑事法律及違反行政法上義務規定時，由於
    刑罰與行政罰同屬對不法行為之制裁，而刑罰之懲罰作用較
    強，故依刑事法律處罰，即足資警惕時，實無一事二罰再處
    行政罰之必要。且刑事法律處罰，由法院依法定程序為之，
    較符合正當法律程序，應予優先適用。但罰鍰以外之沒入或
    其他種類行政罰，因兼具維護公共秩序之作用，為達行政目
    的，行政機關仍得併予裁處，故為第1 項但書規定。」，其
    理益明。是以上揭行政罰法中刑事法律處罰優先且不再處以
    行政秩序罰之目的，既係因為行為人已接受刑罰而足資警惕
    ，且已發生懲罰之作用，即無使行為人陷於雙重處罰之不利
    益，則關於刑事法律處罰之範圍自應採取實質認定，凡刑事
    實體法或程序法中所規定客觀上剝奪行為人生命、自由、財
    產權利，主觀上亦因制裁之嚴厲性、痛苦性，其強度足以造
    成心理強制而間接達成矯正教化目的之處遇手段，皆應納入
    其中，而不以形式上符合刑法第32條至第34條所定主刑及從
    刑種類者為限，始與法律規範之意旨相符。
四、經查：本件受處分人上開酒後駕車行為，除構成道路交通管
    理處罰條例第35條第1 項第1 款之交通違規事由外，亦已合
    於刑法第185 條之3 服用酒類不能安全駕駛動力交通工具而
    駕駛罪之構成要件，臺灣臺中地方法院檢察署檢察官於斟酌
    受處分人之犯後態度及公共利益之維護後，認以緩起訴處分
    為適當，乃於97年10月12日以97年度速偵字第4411號為緩起
    訴處分，並於處分書中載明緩起訴期間為1 年，受處分人應
    於收受檢察官執行緩起訴處分命令通知書之日起1 個月內，
    向國庫支付3 萬元。嗣該緩起訴處分嗣因臺灣高等法院臺中
    分院檢察署駁回再議而確定，受處分人業已繳納完畢3 萬元
    等情，有臺灣臺中地方法院檢察署檢察官緩起訴處分書、臺
    灣高等法院臺中分院檢察署處分書、臺灣高等法院被告前案
    紀錄表、臺灣臺中地方法院檢察署自行收納款項統一收據各
    1 紙在卷可佐。則受處分人上開違反刑事法律禁止規範之犯
    罪事實既已明確，僅因檢察官採取緩起訴處分之替代性刑事
    處遇手段，未將該案逕行起訴或聲請簡易判決處刑，致其後
    適用之刑事訴訟程序有所區別，然受處分人負有履行緩起訴
    條件之義務觀察，其如未在上開指定期間內確實履行義務，
    依刑事訴訟法第253 條之3 第1 項第3 款之規定，受處分人
    將遭受撤銷緩起訴處分之不利益；反之，倘其確實遵守並履
    行各項緩起訴條件，除非合於刑事訴訟法第260 條所定情形
    之1 ，否則受處分人即無再就同一案件遭受刑事訴追之虞。
    從而，受處分人已經由緩起訴處分條件之履行使其免於遭檢
    察官發動起訴程序，仍具有替代刑罰之效果，廣義而言，應
    屬前揭所稱之「實質刑事法律處罰」，而有行政罰法第26條
    第1 項「一事不二罰」規定之適用（臺灣高等法院臺中分院
    95 年 度交抗字第477 號裁定同此結論，可值參照）。
五、又法務部95年5 月25日法律字第0950700393號函雖謂：行政
    罰法第26條第2 項所稱「不起訴處分」包括「緩起訴處分」
    在內等語，惟該項乃例外得裁處行政秩序罰之補充規定，參
    諸該條文係將「不起訴處分」、「無罪」、「免訴」、「不
    受理」、「不付審理」等不能證明刑事被告犯罪或未曾使其
    實際接受刑罰之情形逐一臚列，顯然與該條第一項所指發生
    處罰競合之前提要件尚有未合，故有第2項仍依違反行政法
    上義務規定裁處之必要。本件緩起訴處分既非不能證明行為
    人之犯罪事實，且有負擔一定義務之實質處罰，自與上開行
    政罰法第26條第2項列舉之不起訴處分等情形迥然有別，仍
    無從遽為比擬而為相同之處置。如若不然，則刑事被告如經
    法院循審判程序判處罰金或得以易科罰金之拘役或有期徒刑
    ，均得以援用行政罰法第26條第1項之規定，免於處以行政
    秩序罰之雙重不利益；至於藉由緩起訴處分而節省司法資源
    者，在基於實質懲罰目的而負擔一定義務之餘，卻仍需繳納
    一定金額之行政罰鍰，其結果勢必降低刑事被告接受緩起訴
    處分之意願，而反噬緩起訴處分替代繁複刑事審判程序之制
    度性機能。準此以言，行政罰法第26條第2項既未將緩起訴
    處分列舉其中，本於「例外規定從嚴解釋」之法理及前揭說
    明，自不能將條文中「不起訴處分」之範圍，擴及於性質顯
    不相同之「緩起訴處分」，附此敘明。
六、綜上，原處分關於受處分人違反道路交通管理處罰條例第35
    條第1 項第1 款部分所處罰鍰45,000元，依行政罰法第26條
    第1 項前段規定，即應依刑事法律處罰之，已無再依上開道
    路交通管理處罰條例第35條第1 項第1 款裁處行政罰鍰之餘
    地，受處分人據此聲明異議尚非無據，惟另按道路交通管理
    處罰條例第35條第8 項規定：「前項汽車駕駛人，經裁判確
    定處以罰金低於本條例第92條第3 項所定最低罰鍰基準規定
    者，應依本條例裁決繳納不足最低罰鍰之部分。」，本件受
    處分人向國庫支付之緩起訴處分金30,000元，解釋上應屬道
    路交通管理處罰條例第35條第8 項所規定之罰金。而受處分
    人因同一酒後駕車行為，所支付緩起訴處分金30,000元未逾
    道路交通管理處罰條例第92條第3 項所定最低裁罰基準即45
    ,000元，有同條例第35條第8 項之適用，是原處分機關就行
    政罰之罰鍰方面仍得裁處15,000元（即差額部分）。另就吊
    扣駕駛執照並施以道安講習，係罰鍰以外對於預防再犯之行
    政罰，乃為抑止酒後駕車之不法行為，維護道路交通用路權
    人之生命、身體之安全法益，依行政罰法第26條但書之規定
    ，得裁處之。受處分人對於本件吊扣駕駛執照、道安講習部
    分之處罰，並未於異議狀中指摘，應認受處分人就此部分未
    予異議，而告確定，附此敘明。
七、據上論斷，應依道路交通管理處罰條例第87條第2 項、道路
    交通案件處理辦法第第20條，裁定如主文。
中    華    民    國    99    年    1     月    8     日
                        交通法庭  法  官  蔡美華
上正本證明與原本無異。
如不服本裁定，應於送達後5日內，向本院提出抗告狀。
                                  書記官  張皇清
中    華    民    國    99    年    1     月    8     日

司法院資訊處製作；財團法人民間司法改革基金會備份。
